臺灣高等法院高雄分院民事判決　九十年度上更(一)字第四二號
　　　上　訴　人　甲○○
　　　訴訟代理人　乙○○
右當事人間土地所有權移轉登記事件，上訴人對於中華民國八十七年十一月九日臺灣
屏東地方法院八十七年訴字第四五七號第一審判決提起上訴，經最高法院第一次發回
更審，本院判決如左：
　　　主　　　文
原判決廢棄。
被上訴人應協同上訴人將座落屏東縣九如鄉○○段肆陸肆號、田、面積貳柒參點捌零
平方公尺，所有權全部及同段肆陸伍號、田、面積壹柒陸點捌肆平方公尺，應有部分
壹零零分之陸伍辦理所有權移轉登記與上訴人。
第一、二審及發回前第三審訴訟費用由被上訴人負擔。
　　　事實及理由
一、上訴人主張伊於民國六十八年間在被上訴人所有坐落屏東縣九如鄉○○段三二七
    三號土地內，占用面積約二分餘土地耕作，並占用面積約三厘土地建築房屋，因
    被上訴人欲訴請拆屋還地，經訴外人劉金柱居中協調達成協議，由被上訴人將房
    屋及周圍使用空地面積約四厘（即系爭土地）以每坪新臺幣（下同）一千元出售
    予上訴人。上訴人則將其餘占用土地交還被上訴人，並由被上訴人前管理人陳日
    得經被上訴人派下員過半數之同意授權，於六十八年八月二十六日與上訴人簽訂
    協議書，雙方並於該協議書第六項約定：「移轉登記須俟本筆土地全部或出賣或
　　建築處理完竣，始由甲方辦理分割移轉登記」。而上訴人業將買賣價金共十一萬
　　七千三百六十元交付被上訴人前管理人陳日得完畢，嗣被上訴人業已於七十三年
　　九月間將上開上訴人及訴外人劉照崑（即劉金柱之子）所有建於系爭土地上之二
　　棟房屋基地辦理分割登記，縱陳日得未經授權，惟被上訴人事後，已於兩造往來
　　存證信函內表示同意，自應受契約拘束。又兩造訂約後，雖已逾十五年，但依前
　　開兩造所簽訂之協議書第六條所載，足可認定系爭土地已於七十三年九月間「處
　　理完竣」，兩造約定之履行期限應自七十三年九月開始起算十五年。況被上訴人
　　自前管理人陳日得死後，遲至八十六年十二月始選出管理人，而被上訴人之派下
　　員分散各地，上訴人無從逐一搜尋。致請求被上訴人移轉登記之權利於現任管理
　　人選任前無法行使，且上訴人亦已於被上訴人管理人選出後六個月內起訴，自無
　　罹於時效可言。退而言之，縱或認請求權已罹於時效，被上訴人明知卻仍於兩造
　　往來存證信函內承認系爭買賣契約，亦生拋棄時效利益效果，而應恢復時效消滅
　　前狀態，被上訴人自不得以時效消滅為由，拒絕履行。爰依買賣關係訴請判決如
　　主文第二項之所示。被上訴人則以：被上訴人係祭祀公業，土地之處分或設定負
　　擔，依法應得全體派下員過半數之同意授權始可為之。前管理人陳日得未經上開
　　授權所為之出售系爭土地之處分行為，對於被上訴人不生效力。況上訴人因本件
　　買賣土地協議，所得請求移轉登記之請求權，已逾十五年而消滅，至上訴人所執
　　存證信函係管理人陳振賢私人所為回函，對被上訴人不生效力，再者，依祭祀公
　　業本具公同共有性質觀之，被上訴人尚未及選任管理人，上訴人亦得以全體派下
　　員即公同共有人為被告，對之行使系爭土地所有權移轉登記之請求，實無權利無
　　法行使之狀態或時效中斷之事實等語資為抗辯。
二、本件原審對於上訴人之請求，判決上訴人全部敗訴，上訴人聲明不服，上訴求為
    判決如主文所示。被上訴人則求為判決駁回上訴。
三、本件上訴人主張之祭祀公業陳明德前管理人陳日得曾因上訴人於六十八年間占有
　　祭祀公業陳明德所有系爭土地用以耕作並建築房屋，因被上訴人擬訴請拆屋還地
　　，經訴外人劉金柱居中協調達成協議，由被上訴人將房屋及周圍使用空地面積約
　　四厘以每坪一千元出售予上訴人，上訴人則將其餘占用土地交還被上訴人，雙方
　　復於該協議書第六項約定：「移轉登記須俟本筆土地全部出賣或建築處理完竣，
　　始由甲方（即被上訴人）辦理分割移轉登記」。嗣被上訴人業已於七十三年九月
　　間將前揭上訴人及劉照崑所有建於系爭土地上之二棟房屋之基地（即主文所示二
　　筆地號）辦理分割完畢之事實，已據上訴人提出交還土地協議書、公證書、證明
　　書、土地登記簿謄本，原法院八十三年度聲字第一五五號訊問筆錄影本各一件附
　　於原審卷可憑（見原審卷第九頁至第十九頁），並為被上訴人所不否認，自堪信
　　為真實。然被上訴人則以前揭情詞置辯。是以本件所應審酌者，厥為被上訴人前
　　管理人陳日得與上訴人就系爭土地所訂定之買賣契約，是否經被上訴人全體派下
　　員決議授權前管理人陳日得之行為？本件上訴人之移轉登記請求是否已罹於時效
　　而消滅？經查：
　(一)依卷附屏東縣政府建設局檢送核發坐落九如鄉○○段三二七三號（嗣經分割出同
　　段三二七三之七號及三二七三之六號，其中三二七三之七號土地重測後改為九和
　　段四六四號土地，三二七三之六號土地重測改為九和段四六五號土地見本院上字
　　卷一四九、一五０頁）建造執照內所附之被上訴人陳明德祭祀公業於六十七年十
　　一月十二日召開派下處理財產理事會議紀錄，其全體派下員均有出席。由該會議
　　紀錄之內容可知；因祭祀公業之收入減少，財務吃緊，負債甚多，又因公業之土
　　地經都市計劃變更為建築用地，課稅由原先之田賦變為地價稅征收，致公業之負
　　擔益加沈重，且宗祠因被賽洛瑪颱風吹毀，急需籌措經費重建等原因，而對有關
　　該公業土地出租或出售事宜所為之決議，經全體派下員議決結果為「處理買賣當
　　然由管理人全權處理，而與承租人協商此委由幹事進行協商而報由管理人決定之
　　，全體贊成，表決通過」等語，此有屏東縣政府函送本院之核發前揭建造執照一
　　案影本在卷可憑（見本院上字卷第一三五頁、本院卷第一二０頁至一二三頁），
　　且經被上訴人於本院前審供承無訛（見本院上字卷第一四三頁背面），是以有關
　　祭祀公業土地買賣之事宜，已經全體派下員同意授權前管理人陳日得處理，則於
　　翌年即六十八年因上訴人已在系爭土地上無權占有耕作及建屋，經協商後，由前
　　管理人陳日得與上訴人於六十八年八月二十六日簽訂交還土地協議書，其協議條
　　件為：「乙方（即上訴人）同意將所耕作之土地全部交還與甲方（即被上訴人
　　）。甲方願意將乙方所佔用建屋範圍之土地面積四厘（即系爭土地）以賤價每
　　坪新臺幣一千元讓渡與乙方。協議成立後，甲方應隨即撤銷告訴：：：：」（
　　見原審卷第九頁、第十頁），而系爭土地前既係祭祀公業以前管理人陳日得為代
　　表人，對上訴人提起訴訟，並由兩造成立交還土地及買賣系爭土地之協議，則該
　　訴訟及系爭交還土地協議，自屬全體派下員授權管理人陳日得所為，應無疑義。
　　況上訴人於買受系爭土地後，又將該系爭土地內約一厘土地（空地部分）轉售與
　　訴外人劉金柱於七十一年間以其子劉照崑名義興建房屋（即門牌屏東縣九如鄉○
　　○村○○路七之一號房屋），而被上訴人陳明德祭祀公業全體派下員亦同意由前
　　管理人陳日得出具土地使用權同意書交由訴外人劉照崑持以申請建照（見本院卷
　　第一二四頁所附土地使用權同意書影本），嗣被上訴人並於七十三年九月間將上
　　開上訴人及訴外人劉照崑所建造之房屋二棟基地辦理分割登記。若謂被上訴人前
　　管理人陳日得未經祭祀公業派下員全體決議授權而出售系爭土地，則上訴人將系
　　爭土地內一厘部分土地轉售與訴外人劉金柱後，祭祀公業何以迄今未向訴外人劉
　　金柱及上訴人主張權利，反而出具土地使用同意書交由訴外人劉照崑持以申請建
　　照執照，並將上訴人及訴外人劉照崑所有坐落系爭土地之房屋二棟之基地辦理分
　　割登記？顯見被上訴人所抗辯，陳日得出售系爭土地與上訴人，係未經該公業派
　　下員全體半數以上決議授權之行為，應屬無效云云，應不足採，是以上訴人主張
　　被上訴人前管理人陳日得與上訴人就系爭土地所定之買賣契約，係經被上訴人全
　　體派下員決議授權陳日得之行為等語，即屬有據，堪予採信。
　(二)按民法第一百二十八條規定，消滅時效自請求權可行使時起算，所謂請求權可行
　　使時，乃指權利人得行使權利之狀態而言（參閱最高法院六十三年台上字第一八
　　八五號判例）。而依卷附上訴人與被上訴人前管理人陳日得所簽訂之交還土地協
　　議書第六項規定「移轉登記須俟本筆土地全部或出賣或建築處理完竣，始由甲方
　　（即被上訴人）辦理分割移轉登記」（見原審卷第十頁），則兩造間對於系爭土
　　地之移轉登記請求權附有條件或期限，至為明顯，因之，本件上訴人之移轉登記
　　請求權應自條件成就或期限屆至時起算，而本件上訴人買受系爭土地之價款共為
　　新臺幣十一萬七千三百六十元，除已交付定金新臺幣四萬六千元外，餘款新臺幣
　　七萬一千三百六十元，上訴人已依約於訂約後一個月內如數交付給祭祀公業前管
　　理人陳日得完竣等情，有交還土地協議書一份在卷並經目擊證人劉金柱於原法院
　　到庭供證屬實（見原審卷第十頁、第十九頁），又上訴人於買受系爭土地後，旋
　　又將前揭系爭土地內約一厘土地（空地部分）轉售與訴外人劉金柱，並由劉金柱
　　之子劉照崑於七十一年持被上訴人出具之土地使用權同意書在該地上興建門牌屏
　　東縣九如鄉○○村○○路七之一號房屋，嗣該祭祀公業復於七十三年九月間將前
　　揭上訴人及訴外人劉照崑所有坐落在系爭土地上房屋之基地辦理分割登記，分割
　　出同段三二七三之七號及三二七三之六號土地，其中三二七三之七號土地重測後
　　，改為九如鄉○○段四六四號土地，三二七三之六號土地重測改為九和段四六五
　　號土地，此亦有土地登記簿謄本在卷可稽（本院上字卷第一四九、一五０頁），
　　並經證人劉金柱於原法院供證屬實（見原審卷第十六頁、第十七頁至第十九頁）
　　，而被上訴人既已於七十三年九月間就系爭土地辦理分割，顯然於七十三年九月
　　時，被上訴人已將系爭土地之建築全部處理完竣，參以被上訴人於本院訊問時，
　　就上訴人主張系爭交還土地協議書第六項約定所指「處理完竣」時間係七十三年
　　九月間等情，亦當庭表示並無意見（見本院卷第七十二頁），從而上訴人主張兩
    造約定之移轉登記請求權履行期限應自七十三年九月起算十五年，則上訴人於八
    十七年五月二十二提起本件訴訟，請求被上訴人辦理系爭土地之所有權移轉登記
    ，尚未罹於時效消滅等語，尚非無據，堪可採信。
四、綜上所述，上訴人依系爭土地之買賣契約，訴請被上訴人協同將坐落屏東縣九如
　　鄉○○段四六四號、田、面積二七三．八０平方公尺所有權全部暨同段四六五號
　　、田、面積一七六．八四平方公尺，應有部分一００分之六五辦理所有權移轉登
　　記與上訴人，即屬有理由，應予准許。原審疏未詳查，遽為上訴人敗訴之判決，
　　尚有未洽，上訴論旨指摘原判決不當，求予廢棄改判，為有理由，應由本院將原
　　判決廢棄，並改判如主文第二項之所示。
五、據上論結，本件上訴為有理由，依民事訴訟法第四百五十條、第七十八條，判決
　　如主文。
中　　華　　民　　國　　　　九十一　　　年　　　三　 　 月　　 十二　　 日
　　　　　　　　　　　　　　　　　　　臺灣高等法院高雄分院民事第一庭
~B1審判長法官　黃金石
~B2法　　　官　魏式璧
~B3法　　　官　吳登輝
右為正本係照原本作成。
如對本判決上訴，須於判決送達後二十日內向本院提出上訴狀，其未表明上訴理由者
，應於上訴後二十日內向本院提出上訴理由書（均須按他造當事人之人數附繕本）。
上訴時應提出委任律師或具有律師資格之人之委任狀，並依附註條文規定辦理。
中　　華　　民　　國　　　　九十一　　　年　　　三　　　月　　 十三　 　日
~B法院書記官　劉金萍
附註：
民事訴訟法第四百六十六條之一：
對於第二審判決上訴，上訴人應委任律師為訴訟代理人，但上訴人或其法定代理人具
有律師資格者，不在此限。
上訴人之配偶、三親等內之血親、二親等內之姻親，或上訴人為法人、中央或地方機
關時，其所屬專任人員具有律師資格並經法院認為適當者，亦得為第三審訴訟代理人
。
第一項但書及第二項情形，應於提起上訴或委任時釋明之。
　　　　　　　　　　　　　　　　　　　　　　　　　　　　　　　　　　　　Ｈ
